臺灣高等法院高雄分院刑事判決　　　　　　　　　九十二年度上訴字第二二一號
　　上訴人
　　即被告　　　丙○○
　　選任辯護人　蘇精哲律師
　　　　　　　　許惠珠律師
　　　　　　　　徐建光律師
右上訴人因偽造文書等案件，不服臺灣高雄地方法院九十二年度訴緝字第一一Ｏ號中
華民國九十二年十月十七日第一審判決（起訴案號：臺灣高雄地方法院檢察署八十八
年度偵緝字第八八四六號），提起上訴，本院判決如左：
      主  文
原判決撤銷。
丙○○連續行使偽造私文書，足以生損害於他人，處有期徒刑陸月，如易科罰金，以
參佰元折算壹日。
    事  實
一、丙○○自民國八十六年七月間，自任民間互助會首，在高雄市○鎮區○○路二六
    一號鎮昌國小分別邀集乙○○等二十五人為互助會員，會期自八十六年七月一日
    起至八十八年八月一日止，每月會款新台幣（以下同）二萬元，連會首共二十六
    會，採外標制（繳費方式為活會會員每期均繳納二萬元會款，迄得標而成為死會
    後，日後每期應繳納之會款，除原本每期應繳之二萬元會款外，並應加計其所投
    標金額，直至互助會結束）。丙○○竟基於意圖為自己不法所有及行使偽造準私
    文書之概括犯意，於起會時利用會員對其他會員無以查證之機會，虛列劉廷烈、
    葉秀春、朱正英及伍宜芳之名義為會員，先於八十六年七月一日，向全體活會會
    員（扣除虛列會員四人及會頭本人）共二十一人，詐得首會會頭款共四十二萬元
    ，並於八十六年十二月一日、八十七年一月一日利用主持開標之機會，冒用劉廷
    烈、葉秀春之名義，於白紙上書寫投標金額及偽造劉廷烈、葉秀春之署名參予投
    標，並持該偽造之標單向各該互助會之活會會員行使（標單於投標後丟棄已滅失
    ），使各該互助會之活會會員陷於錯誤而交付每會二萬元之會款，足以生損害於
    劉廷烈、葉秀春及各該互助會之活會會員，丙○○以此方式共向活會會員詐得一
    百十萬元之會款。迨至八十八年四月間，丙○○宣佈止會，又無法清償積欠會員
    乙○○之會款，乙○○始知受騙。
二、案經乙○○訴請臺灣高雄地方法院檢察署檢察官偵查起訴。
    理  由
一、右揭上訴人即被告丙○○虛列劉廷烈、葉秀春為會員，並於如事實所載時、地冒
    用其等名義投標而得標等情，業據被告於偵查中坦認陳稱「（有無冒標會款？）
    有二個，劉廷烈及葉秀春，在八十六年十二月被倒會，約在那時冒標，我們開標
    有填標單」等語（見台灣高雄地方法院檢察署八十八年度偵字第八八四八號偵卷
    第二七頁）、原審審理時自白陳稱「（是否以劉廷烈、葉秀春名義標會？）他們
    二人沒有跟會，是我自己以他們的名義來跟會，他們不知道。我怕其他的會員知
    道我跟太多會覺得奇怪不願意跟會，所以才用他們的名義跟會。」「（是否未經
    劉廷烈、葉秀春的同意，以他們的名義參加互助會？）是的。他們不知道我是用
    他們的名義參加互助會，但錢是我交的，所以我是用他們二人的名義參加互助會
    ，標會的會款也是我收走的。」（原審九十二年度訴緝字第一一Ｏ號卷第三七頁
    、第一一六頁）等語明確屬實，核與告訴人乙○○、告訴代理人施森福於偵查中
    及原審審理時指訴之情節相符，堪信為真實。
二、又被告虛列編號第二十五號之朱正英，及編號第二十六號之伍宜芳之名義於互助
    會會單上之事實，已據告訴人代理人施森福於偵查中及原審審理時指訴明確（見
    同上偵卷第二六頁背面、原審八十八年度訴字第一四二四號卷第一一頁背面），
    並經被告於原審審理時是認不諱（見原審九十二年度訴緝字第一一Ｏ號卷第一二
    三頁），此部分之事實亦堪認定。
三、此外，並有互助會會員名單一紙附卷可稽（同署八十八年度偵字第八八四六號偵
    卷第三頁），被告於之自白核與事實相符，本件事證明確，被告犯行洵堪認定。
四、又按一般民間互助會之組成，正常會員之參加意願，繫於對會首償債能力之信任
    ，苟會首償債能力不足，而利用會員對會首身分無以查證之機會，隱瞞事實而逕
    虛列人頭為會員，致會員對會首之償債能力誤判，嗣後復以虛列之會員搶標會款
    ，應認為會首自始即有不法所有之意圖，而以招會之名行詐取財物之事實。是縱
    互助會進行期間有其他會員得標，會首亦為一定會款之繳交，然實際上僅係遂行
    詐財之手段，日後其每次標取會款（包括首會會頭款、人頭會員名義標取之會款
    、冒正常會員之名標取之會款）之總合，均應認係其詐得之款項（最高法院九十
    二年度台上字第六四一九號判決意旨參考）。本件互助會連同會首共計二十六會
    ，而被告自任會首，於八十六年十二月、八十七年一月即該互助會之第六會及第
    七會開標時冒標，並於得標後向其他活會會員詐取會款，均如前述。則以每會二
    萬元，且屬外標制計算，而被告此後並未冒用前所虛列之朱正英、伍宜芳之名義
    得標，被告詐得之款項應為一百十萬元（計算式為（26-6-3）×20,000＋（26-7
    -2）×20,000）＋420,000＝1,100,000 ，起訴書認係一百十二萬元，容非有據
    。
五、按被告丙○○在標單上偽造活會會員之姓名及競標金額詐標會款，依民間互助會
    之習慣，足以表示該名義人願出所書利息金額標取會款，依刑法第二百二十條第
    一項之規定，該標單應係以文書論之準私文書。又按一般民間互助會之組成，正
    常會員之參加意願，繫於對會首償債能力之信任，苟會首償債能力不足，而利用
    會員對會首身分無以查證之機會，隱瞞事實而逕虛列人頭為會員，致會員對會首
    之償債能力誤判，嗣後復以虛列之會員搶標會款，應認為會首自始即有不法所有
    之意圖，而以招會之名行詐取財物之事實。是縱互助會進行期間有其他會員得標
    ，會首亦為一定會款之繳交，然實際上僅係遂行詐財之手段，日後其每次標取會
    款（包括首會會頭款、人頭會員名義標取之會款、冒正常會員之名標取之會款）
    之總合，均應認係其詐得之款項（最高法院九十二年度台上字第六四一九號判決
    意旨參考）。本件互助會連同會首共計二十六會，而被告自任會首，於八十六年
    十二月、八十七年一月即該互助會之第六會及第七會開標時冒標，並於得標後向
    其他活會會員收取會款，均如前述。則以每會二萬元，且屬外標制計算，而被告
    此後並未冒用前所虛列之朱正英、伍宜芳之名義得標，被告詐得之款項連同首會
    會頭款共為一百十萬元。本件被告虛列會員名義於互助會會單上，並冒用部分虛
    列會員之名義，並書寫投標金額於上開標單用以投標，得標後並向活會會員詐取
    會款，核其所為係犯刑法第二百十六條、第二百二十條、第二百十條之行使偽造
    準私文書罪、及刑法第三百三十九條第一項之詐欺取財罪。其偽造劉廷烈、葉秀
    春之署押，為偽造準私文書之部分行為，而偽造準私文書進而行使，偽造之低度
    行為應為行使之高度行為所吸收，均不另論罪。被告先後二次行使偽造準私文書
    、二次詐欺取財之犯行，均時間緊接，犯意概括，所犯構成要件相同，均應依連
    續犯之規定，分別以一罪論。被告先後同時以一冒標之行為向多位活會員詐取得
    會款，為想像競合犯，應依刑法第五十五條之規定，從一重處斷。被告所犯上開
    二罪間，有方法結果之牽連關係，應依刑法第五十五條之規定，從一重之行使偽
    造準私文書罪處斷。
六、原審以被告罪證明確，予以論罪科刑，固非無見。惟查（一）被告於互助會會單
    上，除虛列劉廷烈、葉秀春之名義外，尚虛列朱正英、伍宜芳之名義為會員，原
    判決事實僅認定虛列劉廷烈、葉秀春，尚有誤會。（二）被告詐欺之金額為一百
    十萬元，詳如前述，原判決認定為八十四萬元，亦有未洽。被告以原審量刑過重
    為由，指摘原判決不當，提起上訴，固無足取，惟原判決既有上揭可議之處，自
    應由本院將原判決撤銷予以改判。爰審酌被告召集民間互助會，竟以冒標之手段
    ，詐取會員之會款，殊無足取，且迄未與告訴人達成民事和解，惟其前無任何刑
    事前科資料，事後已陸續清償告訴人三十三萬元，業據告訴人本院審理中陳明在
    卷，並有匯款單一份在卷可考，犯後態度尚佳等一切情狀，爰量處有期徒刑六月
    ，並諭知其易科罰金之折算標準。被告偽造之標單及其上之署押，於投標後業已
    丟棄而滅失，業據被告陳明在卷，爰不另為沒收之諭知，合此敘明。
七、據上論斷，應依刑事訴訟法第三百六十九條第一項前段、第三百六十四條、第二
    百九十九條第一項前段，刑法第五十六條、第二百十六條、第二百十條、第二百
    二十條第一項、第三百三十九條第一項、第五十五條、第四十一條第一項，罰金
    罰鍰提高標準條例第一條前段、第二條，判決如主文。
本案經檢察官彭南雄到庭執行職務。
中    華    民    國      九十三      年      二      月     二十四     日
                              臺灣高等法院高雄分院刑事第五庭
                                  審判長法官  曾永宗
                                        法官  邱永貴
                                        法官  陳明富
右正本證明與原本無異。
如不服本判決應於收受本判決後十日內向本院提出上訴書狀，其未述上訴理由者，
並得於提起上訴後十日內向本院補提理由書狀（均須按他造當事人之人數附繕本)「
切勿逕送上級法院」。
                                      書記官  張宗芳
中    華    民    國      九十三      年      二      月     二十五     日
附錄：本判決論罪科刑法條：
刑法第二百十條
偽造、變造私文書，足以生損害於甲眾或他人者，處五年以下有期徒刑。
刑法第二百十六條
行使第二百十條至第二百十五條之文書者，依偽造、變造文書或登載不實事項或使登
載不實事項之規定處斷。
